臺灣高等法院民事判決
109年度上字第1326號
上  訴  人  黃鶴樓  
被 上訴 人  耶克娛樂股份有限公司

法定代理人  尹純良  
            胡一成（原名胡愛鄉）


            胡際昌    住○○市○○區○○街000號地下一層       
                  （現應受送達處所不明） 
上列當事人間請求確認董事委任關係不存在等事件，上訴人對於
中華民國109年8月12日臺灣臺北地方法院109年度訴字第1958號
第一審判決提起上訴，本院於110年2月9日言詞辯論終結，判決
如下：
    主      文
上訴駁回。
第二審訴訟費用由上訴人負擔。
    事實及理由
壹、程序部分：
一、按解散之公司除因合併、分割或破產而解散外，應行清算；
    解散之公司，於清算範圍內，視為尚未解散；上開規定於公
    司經中央主管機關撤銷或廢止登記者準用之，公司法第24條
    、第25條、第26條之1分別定有明文。次按清算中之公司，
    應以清算人為公司負責人即法定代理人；公司之清算，以董
    事為清算人。但本法或章程另有規定或股東會另選清算人時
    ，不在此限；清算人有數人時，得推定一人或數人代表公司
    ，如未推定時，各有對於第三人代表公司之權，公司法第8
    條第2項、第322條第1項、第334條準用同法第85條第1項前
    段定有明定。經查，被上訴人經臺北市政府於民國106年2月
    3日以北市商二字第10630521800號函命令解散（見公司登記
    影卷㈢第89至90頁）及107年6月8日以府產業商字第10730472
    600號函廢止公司登記在案（見公司登記影卷㈢第83頁即原審
    卷第41頁），而被上訴人於解散前之董事為胡一成（原名胡
    愛鄉）、胡際昌、尹純良，其章程並未規定清算人，被上訴
    人迄今亦未向法院陳報選任清算人等情，有被上訴人之公司
    變更登記表、章程及臺灣士林地方法院109年6月20日士院擎
    民科字第1090101146號函文在卷可稽（見公司登記影卷㈢第1
    01至104頁、第23至26頁及原審卷第149頁），揆諸前開規定
    ，被上訴人於解散後自應以全體董事即胡一成、胡際昌、尹
    純良為清算人，合先敘明。
二、又按公司與董事間訴訟，除法律另有規定外，由監察人代表
    公司，股東會亦得另選代表公司為訴訟之人，雖為公司法第
    213條所規定，然該條之立法目的係因股份有限公司之董事
    係以合議方式決定公司業務之執行，於公司與董事間訴訟，
    為避免董事代表公司時恐循同事之情而損及公司利益，認應
    由監察人或股東會另選之人代表公司為訴訟代表人。倘為訴
    訟當事人之董事倘已不具董事資格，該等利害關係即通常不
    存在而不復有此顧慮，自非屬公司與董事間訴訟，亦無上開
    規定適用（最高法院103年度台抗字第603號裁定意旨參照）
    。上訴人自103年7月24日起已非登記為被上訴人公司之董事
    長及董事乙節，有股東會議事錄、董事會議事錄足稽（見公
    司登記影卷㈢第69至71頁），則本件以清算人為被上訴人之
    法定代理人，自無不合，而無另以被上訴人之監察人或股東
    會選任之人代表應訴之必要，併此敘明。
三、被上訴人經合法通知未於言詞辯論期日到場，核無民事訴訟
    法第386條所列各款情形，爰依上訴人之聲請，由其一造辯
    論而為判決。
貳、實體部分：　　
一、上訴人主張：伊於101年10月31日辭任被上訴人之董事及董
    事長職務，因伊當時被地下錢莊追債，所以遭訴外人王傑生
    要求把被上訴人公司之股份予以讓渡，當時簽了辭職董事長
    、股東的文書、讓渡書、承諾書（下稱系爭承諾書）及會議
    紀錄後，交給一個地下錢莊派來的小姐，然被上訴人遲至10
    3年7月24日始辦理變更登記，致伊於101年10月31日至103年
    7月23日期間仍被列為被上訴人之董事及董事長。因被上訴
    人於該段期間有違法情事，為免伊之名譽及財產受損，或須
    負董事及董事長之責任等語。爰請求確認兩造間自101年10
    月31日起至103年7月23日止之董事及董事長委任關係不存在
    。原審為上訴人敗訴之判決，上訴人不服提起上訴，並上訴
    聲明：㈠原判決廢棄；㈡確認兩造間自101年10月31日起至103
    年7月23日止之董事及董事長委任關係不存在。
二、被上訴人未於本院準備程序及言詞辯論期日到庭，亦未提出
    書狀為任何聲明或陳述。至被上訴人法定代理人尹純良於原
    審則以：伊對該公司事情完全不了解，之前雖然有看過上訴
    人，但並不認識，不清楚先前兩造間委任關係狀況等語，資
    為抗辯。
三、經查，被上訴人係由上訴人與訴外人黃寬正所出資，並於97
    年6月30日經臺北市政府核准設立登記，設立時之董事為上
    訴人、黃寬正、訴外人梁媛婷，監察人則為訴外人梁丁元。
    嗣被上訴人於101年2月14日召開之臨時股東會改選上訴人、
    梁媛婷、訴外人李祐泓為董事，梁丁元為監察人，並於同日
    召開董事會選任上訴人為董事長，任期自101年2月14日至10
    4年2月13日等情，有公司登記之資料在卷可稽（見公司登記
    影卷㈠第3至22、127至130頁）。又被上訴人曾於102年10月1
    2日再度出具股東臨時會議事錄及董事會議事錄，表明股東
    會決議選任上訴人、尹純良、胡際昌為董事，梁丁元為監察
    人，以及董事會選任上訴人為董事長，並辦理公司變更登記
    （見公司登記影卷㈢第47至49頁）；再於103年7月3日再出具
    臨時股東會議事錄及董事會議事錄，記載股東會改選胡際昌
    、尹純良、胡愛鄉為董事，以及董事會選任胡愛鄉為董事長
    ，經臺北市政府於103年7月24日准予上開董事、監察人之變
    更登記，故上訴人自97年6月30日至103年7月23日均登記為
    被上訴人之董事、董事長等情，有公司登記資料存卷可憑（
    見公司登記影卷㈢第69至79頁），堪以信採。　
四、本院得心證之理由：
　㈠按確認法律關係之訴，非上訴人有即受確認判決之法律上利
    益者，不得提起之，民事訴訟法第247 條第1 項定有明文。
    所謂即受確認判決之法律上利益，係指因法律關係之存在與
    否不明確，致上訴人主觀上認為其在法律上之地位有不安之
    狀態存在，且此種不安之狀態，能以確認判決將之除去者而
    言（最高法院52年台上字第1240號判例意旨參照）。又確認
    法律關係成立或不成立之訴，固以確認現在之法律關係為限
    ，如已過去或將來應發生之法律關係，則不得為確認之訴之
    標的。惟過去成立或不成立之法律關係延續至現在是否尚存
    續當事人有爭執者，仍不失為現在之法律關係，自非不得對
    之提起確認之訴（最高法院92年度台上字第496號、91年度
    台上字第299號裁判意旨參照）。上訴人請求確認兩造間自1
    01年10月31日起至103年7月23日止之董事及董事長委任關係
    不存在，固屬過去之法律關係，然上訴人主張於該段期間是
    否與被上訴人間存在董事及董事長之委任關係，除關乎被上
    訴人該段期間之行為是否合法、有效，亦關乎上訴人是否須
    就被上訴人該段期間之行為負董事及董事長責任，致伊在私
    法上之地位有受侵害之危險等語。而上訴人與被上訴人間是
    否有董事委任關係存在，此一法律關係存否不明確，得以本
    件確認之訴之判決予以除去，揆諸首揭說明，上訴人請求確
    認與被上訴人公司間董事委任關係不存在，有即受確認判決
    之法律上利益。 
　㈡次按股份有限公司與董事間之關係，除本法另有規定外，依
    民法關於委任之規定，公司法第192條第5項定有明文。又依
    民法第549條第1項規定，當事人之任何一方固得隨時終止委
    任契約，惟該終止意思表示仍須合法到達他方，始生終止之
    效力。另按股份有限公司之董事長對內為股東會、董事會及
    常務董事會主席，對外代表公司。董事會請假或因故不能行
    使職權時，由副董事長代理之，無副董事長或副董事長亦請
    假或因故不能行使職權時，由董事長指定常務董事一人代理
    之，其未設常務董事者，指定董事一人代理之，董事長未指
    定代理人者，由常務董事或董事互推一人代理之，公司法第
    208條第3項著有明文。如常務董事或董事未互推一人代理，
    則依公司法第8條第1項規定意旨，應由全體常務董事或全體
    董事代表公司。因董事長係股份有限公司必要之代表機關，
    對外代表公司，倘股份有限公司董事長請假或因故不能行使
    職權，或死亡、解任、辭職而未及補選前，均應由適當之人
    代理或暫時執行董事長職務，以維公司之正常運作，如常務
    董事或董事未互推一人代理，則依同法第8條第1項規定意旨
    ，應由全體常務董事或全體董事代表公司（最高法院96年度
    台聲字第793號、88年度台抗字第85號裁定意旨參照）。準
    此，董事長終止其董事及董事長職務之意思表示，仍應向公
    司之法定代理人即董事長之代理人（為公司代受意思表示之
    人）為之，始生終止之效力。
　㈢經查：
　⒈上訴人主張其已於101年10月31日辭任被上訴人之董事及董事
    長職務，固提出董事（監察人）辭職書（下稱系爭辭職書，
    見原審卷第11頁）為證。然系爭辭職書上雖有：「受文者：
    耶克娛樂股份有限公司。本人因業務繁忙，自即日起辭去貴
    公司董事及董事長職務」、「日期：101年10月31日」之記
    載，然就「辭職人」、「簽章」之欄位則並無任何記載或簽
    名，上訴人並自承其未曾在系爭辭職書上簽名等語（見原審
    卷第87、122頁），已難認系爭辭職書即係「上訴人」持向
    被上訴人終止董事及董事長委任關係之證明。
　⒉又被上訴人於101年10月31日間設有董事3人，分別為上訴人
    、梁媛婷及李祐泓，並由上訴人擔任董事長，已如前述，被
    上訴人既未設置副董事長、常務理事，上訴人欲辭任董事及
    董事長職務，而不能執行職權時，其辭職之意思表示自應向
    其他董事即梁媛婷與李祐泓二人為之。惟系爭辭職書上僅蓋
    有被上訴人統一發票專用章（載有負責人為上訴人），除未
    記載日期外，更無梁媛婷及李祐泓之收受證明，佐以上訴人
    自承其係將系爭辭職書及承諾書均交付一位由地下錢莊派來
    的之會計人員，但其不確定是交付給誰（見原審卷第86、12
    2頁、本院卷第60、90頁），則縱上訴人曾以系爭辭職書表
    達辭任董事及董事長職務之意，亦難認該意思表示已到達得
    為被上訴人代受意思表示之人，自不生合法終止之效力。故
    上訴人以其已提出系爭辭職書交付即據此主張兩造間董事、
    董事長之委任關係業經其終止，並非可採。
　⒊雖上訴人另提出其與王傑生間於101年10月12日簽立之系爭承
    諾書（見原審卷第125頁），主張其已於101年10月31日終止
    兩造間董事、董事長之委任關係云云。惟觀諸系爭承諾書之
    內容，僅係上訴人以被上訴人代表人身份，表示被上訴人向
    王傑生借款200萬元後，上訴人同意將其對被上訴人之經營
    權及資產轉讓王傑生，被上訴人之權利義務改由王傑生承擔
    之意旨。然按股份有限公司之董事或董事長，並不以公司之
    股東為限（公司法第192條第1項90年11月12日修正之立法理
    由參照），且王傑生亦非被上訴人斯時之董事，縱上訴人依
    系爭承諾書所載而將其對被上訴人之股份移轉王傑生，亦不
    足以證明其與被上訴人間董事及董事長委任關係已為終止，
    或已到達為被上訴人代受意思表示之人，自仍難認上訴人與
    被上訴人間之董事及董事長委任關係已經合法終止，上訴人
    執此為主張，亦非可採。
　㈣從而，上訴人既未能證明其於101年10月31日辭任被上訴人董
    事及董事長職務之意思表示已合法到達被上訴人，即不生終
    止之效力，故上訴人主張兩造間自101年10月31日起至103年
    7月23日止之董事及董事長委任關係不存在，並非可採。
五、綜上所述，上訴人請求確認自101年10月31日起至103年7月2
    3日止，其與被上訴人間之董事暨董事長委任關係不存在，
    為無理由，不應准許。原審為上訴人敗訴之判決，於法並無
    不合。上訴意旨指摘原判決不當，求予廢棄改判，為無理由
    ，應予駁回。 
六、本件事證已臻明確，兩造其餘之攻擊或防禦方法及所用之證
    據，經本院斟酌後，認為均不足以影響本判決之結果，爰不
    逐一論列，附此敘明。
七、據上論結，本件上訴為無理由，判決如主文。
中　　華　　民　　國　　110 　年　　3 　　月　　9 　　日
                  民事第十七庭  
                      審判長法  官  黃雯惠
                            法  官  華奕超
                            法  官  林佑珊
正本係照原本作成。
如不服本判決，應於收受送達後20日內向本院提出上訴書狀，其
未表明上訴理由者，應於提出上訴後20日內向本院補提理由書狀
（均須按他造當事人之人數附繕本）上訴時應提出委任律師或具
有律師資格之人之委任狀；委任有律師資格者，另應附具律師資
格證書及釋明委任人與受任人有民事訴訟法第466 條之1第1項但
書或第2項所定關係之釋明文書影本。如委任律師提起上訴者，
應一併繳納上訴審裁判費。
中　　華　　民　　國　　110 　年　　3 　　月　　10　　日

  　　　　　　　　　　　　　書記官  戴伯勳